【裁判字號】    98,交聲,342
【裁判日期】    980430
【裁判案由】    違反道路交通管理處罰條例聲明異議
【裁判全文】
臺灣士林地方法院刑事裁定             98年度交聲字第342號
原處分機關  臺北市交通事件裁決所
異  議  人
即受處分人  甲○○
上列異議人即受處分人因違反道路交通管理處罰條例案件，對於
臺北市交通裁決所於民國98年3 月13日所為之裁決（北市裁罰字
第裁22-AEX642420號），聲明異議，本院裁定如下：
    主  文
異議駁回。
    理  由
一、按「汽車駕駛人轉彎時，有下列情形之一者，處新臺幣600
    元以上1800元以下罰鍰：．．．二、不依標誌、標線、號誌
    指示。」、「汽車駕駛人有下列各款所列條款之一者，除依
    原條款處罰鍰外，並予記點：一、有第33條第1 項、第2 項
    、第38條第1 項、第40條、第45條、第47條第1 款至第3款
    、第48條、第49條或第60條第1 項、第2 項第1 款、第2 款
    情形之一者，各記違規點數一點。」，道路交通管理處罰條
    例第48條第1項第2款、第63條第1項第1款分別定有明文。
二、原處分意旨略以：異議人即受處分人於民國98年2 月14日21
    時55分許駕駛車號EHK-501 號輕型機車行經臺北市○○○路
    ○段，經臺北市政府警察局內湖分局文德派出所員警舉發「
    不依標誌、標線、號誌指示」之違規，爰依道路交通管理處
    罰條例第48條第1 項第2 款、第63條第1 項第1 款，裁處異
    議人新臺幣（下同）600 元，並記違規點數1 點。
三、聲明異議意旨則以：異議人當天確有在行愛路顯示紅燈，另
    有一個綠色左轉箭頭號誌燈之情形下，未行經機車待轉區，
    直接從行愛路左轉民權東路六段之情事，惟目前仍有多處路
    段開放機車無須二段式左轉，且本件設在行愛路與民權東路
    六段交岔口之二段式左轉標誌是斜向設置，異議人無法確認
    該標誌是規範自身行車方向或是規範欲從民權東路六段左轉
    民權東路六段11巷之機車，而另一個指示二段式左轉的標誌
    又是設在過了交岔處之前方路口，很不明確，且舉發當時近
    晚上10點，天色昏暗，附近的消防局燈光又均已熄滅，異議
    人根本無法看清該標誌，因而不知道上開行愛路的綠色左轉
    箭頭號誌燈是指示汽車而非機車，若政府要規範、告知駕駛
    人的駕駛行為，應該要在前方就設有明確的標誌告知駕駛人
    ，否則很不公平，爰聲明異議，請求撤銷原處分。
四、經查：
  (一)證人即當日舉發之員警賴俊杰到庭證稱：本件異議人確有違
    規未依二段式左轉情形，舉發現場交岔路口設有二處指示機
    車應二段式左轉之標誌，其中標誌A 設在消防局前方即民權
    東路六段上，標誌B 設在與民權東路六段垂直相交之行愛路
    上（按：見本院卷第25頁照片所示），標誌A 是要規範從行
    愛路左轉民權東路之機車，即異議人當日之行車方向，至於
    標誌B 的設置位置，如果依伊個人觀點，應該是要設二個標
    牌，一個面向民權東路六段，一個面向行愛路，分別指示這
    二個方向欲左轉之機車騎士應二段式左轉，但市政府在該處
    只設了一個標誌B ，是有一點不明確，不過標誌B 設置的角
    度是45度角，所以在行愛路上及在民權東路六段上的機車騎
    士還是都能看到該標誌，且也另明確設有標誌A ，異議人不
    應違規左轉等語明確（見本院卷第20至22頁），而由證人提
    出之現場照片，標誌B 確以45度角傾斜設置在民權東路六段
    與行愛路交岔口，異議人並質以該標誌B 設置不明確，無法
    確知是規範行愛路上的機車等語，惟按法院受理有關交通事
    件，準用刑事訴訟法之規定；又除法律另有規定外，實施刑
    事訴訟程序之公務員因違背法定程序取得之證據，其有無證
    據能力之認定，應審酌人權保障及公共利益之均衡維護，道
    路交通管理處罰條例第89條、刑事訴訟法第158 條之4 分別
    定有明文，本件縱認上開標誌B 之45度角設置情形不甚明確
    ，可能導致駕駛人一時無法確認係規範從行愛路左轉民權東
    路六段、或從民權東路六段左轉民權東路六段11巷之機車騎
    士，而有所瑕疵，惟該標誌既係斜向設置，以此二路段駕駛
    人之行車方向，自均可察覺該標誌B ，已足生警示該二路段
    機車駕駛人應注意是否須二段式左轉之效果，駕駛人自應進
    一步留意該交岔路口整體情形加以確認，而依異議人自行提
    出於98年2 月17日21時5 分拍攝之現場照片（見本院卷第14
    頁）顯示，現場標誌A 設置位置周遭之光源情形，除於上方
    有紅綠燈號誌外，下方亦有明亮紅燈號誌，縱於夜間亦足以
    照亮標誌A ，並據證人賴俊杰證稱下方之紅燈號誌為讀秒計
    時器，亦為異議人所不爭執（見本院卷第21頁），該等燈光
    既為紅綠燈號誌及紅燈讀秒器，屬一般駕駛人視線必及之處
    ，若謂駕駛人行經該路口時，未注意到位於紅綠燈號誌及讀
    秒器中間之標誌A ，實有違經驗法則。
  (二)異議人雖辯稱因當時天色昏暗、消防局已熄燈，故伊未察覺
    標誌A 云云，惟按人民違反法律上之義務而應受行政罰之行
    為，法律無特別規定時，雖不以出於故意為必要，仍須以過
    失為其責任條件。但應受行政罰之行為，僅須違反禁止規定
    或作為義務，而不以發生損害或危險為其要件者，推定為有
    過失，於行為人不能舉證證明自己無過失時，即應受處罰，
    司法院大法官會議釋字第275 號決議亦著有明文。本件由前
    揭異議人所提現場夜間照片所示，標誌A 上、下方之紅色燈
    光既已足以照亮該標誌，鄰近之消防局建築物於舉發當日有
    無亮燈，自與本案無涉，是異議人所辯，已難置採，縱認其
    所言屬實，亦難認其對此節全無過失，參照上開說明，仍不
    足為有利異議人之認定。
  (三)綜上，堪認異議人確有本案未依二段式左轉之違規事實無疑
    ，且經權衡異議人上開違規情事所涉及道路安全公共利益之
    均衡維護，本院認縱標誌B 之斜向設置有所瑕疵，仍難以影
    響本案認定，原處分機關依據道路交通管理處罰條例第48條
    第1 項第2 款規定，裁處異議人600 元罰鍰，並依同條例第
    63條第1 項第1 款記違規點數1 點，並無違誤，本件聲明異
    議核無理由，應予駁回。
五、依道路交通案件處理辦法第19條，裁定如主文。
中    華    民    國    98    年    4     月    30    日
                  交通法庭法  官  黃珮茹
以上正本證明與原本無異。
如不服本裁定應於送達後5日內向本院提出抗告狀。
                          書記官  張馨尹
中    華    民    國    98    年    4     月    30    日


司法院資訊處製作；財團法人民間司法改革基金會備份。
